【裁判字號】    94,建,23
【裁判日期】    950317
【裁判案由】    清償債務
【裁判全文】
臺灣臺中地方法院民事判決  94年度建字第23號
原      告  明高工程股份有限公司
法定代理人  甲○○
原      告  丙○○股份有限公司
法定代理人  丙○○
共      同
訴訟代理人  丁○○
被      告  德昌營造股份有限公司
法定代理人  乙○○
訴訟代理人  榆政  律師
上列當事人間請求清償債務事件，本院於民國95年3月3日言詞辯
論終結，判決如下：
    主      文
被告應給付原告明高工程股份有限公司新台幣肆萬零柒佰陸拾壹
元，原告丙○○股份有限公司新台幣伍拾參萬零參佰陸拾元，及
均自民國九十四年六月二十一日起至清償日止，按週年利率百分
之五計算之利息。
原告其餘之訴駁回。
訴訟費用由被告負擔十分之三，原告明高工程股份有限公司負擔
十分之一，原告丙○○股份有限公司負擔十分之六。
本判決原告明高工程股份有限公司勝訴部分，得假執行；原告丙
○○股份有限公司勝訴部分，於原告丙○○股份有限公司以新台
幣壹拾捌萬元為被告供擔保後，得假執行。但被告如以新台幣肆
萬零柒佰陸拾壹為原告明高工程股份有限公司，以新台幣伍拾參
萬零參佰陸拾元為原告丙○○股份有限公司預供擔保，得免為假
執行。
原告其餘假執行之聲請駁回。
    事實及理由
壹、原告方面：
  一、聲明：
    (一)被告應給付原告明高工程股份有限公司（下稱明高公司）
      各分期估驗保留款（含稅）新台幣（下同）7,331元、各
      分期估驗未領款（含稅）29,579元與工程尾款（未稅）41
      ,031 元，並均自遲延日起至清償日止，按法定週年利率
      百分之五計算之利息。
    (二)被告應給付原告丙○○工程股份有限公司（下稱丙○○公
      司）各分期估驗保留款（含稅）692,911元、各分期估驗
      未領款（含稅）154,813元與工程尾款（未稅）543,930元
      ，並均自遲延日起至清償日止，按法定週年利率百分之五
      計算之利息。
    (三)原告願供擔保，請准予宣告假執行。
  二、陳述：
    (一)原告明高公司向被告公司承包三之二標工程，而由原告丙
      ○○公司負責提供材料。原告明高公司、丙○○公司並於
      民國（下同）91年8月27日分別與被告公司簽訂工程契約
      書（AC舖設工資）、預訂買賣契約書（AC材料）在案。
    (二)關於原告明高公司部分：
    1.依工程契約書第4條約定承攬總價：1.工程款：776,880元
      整2.竣工結算金額按甲方業主設計結算數量辦理。另依第
      5條約定付款辦法：1.本工程每月估驗計價一次，‧‧‧
      2.每次付款時應扣除實作完成數量估驗計價金額之10.00
      ％為保留款，‧‧‧3.乙方于每月10日前，將工程（工資
      ）發票、‧‧‧等必須之文件送交甲方施工所以憑證辦理
      請款手續，‧‧‧。
    2.查因系爭工程已經完成並對外開放供公眾使用，被告公司
      自當依兩造間工程契約之約定辦理結算計價，扣除已估驗
      金額為387,734元（含稅，包括第一期至第五期之估驗款
      ，分別為49,178元、59,932元、2,83 5元、166,830元、
      108,959元），被告公司尚積欠原告明高公司AC舖設工資
      尾款金額389,149元（計算式：776,880－387,734＝389,1
      49）；而已估驗金額387,734元中，原告明高公司尚有未
      領款29,597元（即已估驗金額387,734元，扣除被告公司
      第一期至第五期已支付之估驗款，分別為44,494元、54,2
      44元、2,565元、150,941元、98, 582元，合計350,806元
      ，再扣除下述之各分期保留款7, 331元）；本件保留款之
      金額為已估驗金額366,570元之10.00％即36,657元，其中
      被告公司尚有7,331元未為給付。
    3.關於尾款部分，因被告公司在原告丙○○公司尚有履約能
      力之情況下，無視兩造間之預訂買賣契約關係，另向他人
      訂購AC材料，致使原告丙○○公司無法依兩造預訂買賣契
      約約定全數提供AC材料，並致原告明高公司無法依兩造工
      程契約約定全數而為施工，則原告明高公司就上開契約之
      部分不能給付，顯係因可歸責於被告公司之事由所致，原
      告明高公司並無可歸責之事由，爰依民法第267條規定，
      參酌由財政部各地區國稅局訂定，報請財政部備查之「同
      業利潤標準」，以營造業（道路工程）之同業利潤標準10
      ％計算，原告明高公司可向被告公司請求之金額為41,031
      元〔計算式：（776,880－366,570）×10％＝41,031〕，
      則原告明高公司就尾款部分，暫先請求41,031元。其後更
      正為40,761元〔（000000-000000）×10％＝40761元〕。
    4.以上原告明高公司得向被告德昌公司請求工程尾款41,031
      元（未稅）、各分期估驗未領款29,579元（含稅）與保留
      款7,331元（含稅）。而原告明高公司就上開未領款及保
      留款部分，同意以36,000元（含稅）計算，並於95 年1月
      25日當庭收受被告德昌公司開立之同額支票乙張（中國農
      民銀行北屯分行、票號FAZ0000000、票載日期95 年1月25
      日），故此部分（即保留款與未領款部分）不再請求，本
      件僅就工程尾款40,761元部分為請求。
    (三)關於原告丙○○公司部分：
    1.依預訂買賣契約書第4條約定，契約總價：1.材料款：14,
      699,540元2.竣工結算金額按甲方業主設計結算數量辦理
      。另依第5條約定付款辦法：1.本契約每月依實際進場材
      料數量辦理估驗計價一次，‧‧‧2.每次付款時應扣除估
      驗計價金額之10.00％為保留款，‧‧‧3.乙方應於每月
      25日前，將材料發票、簽收單、試驗報告、材料出廠證明
      及進口證明等必須之文件送交甲方施工所以憑辦理請款手
      續，‧‧‧。
    2.查因被告公司已返還原告所繳交之履約本票「全數」，以
      解除原告丙○○公司全部履約責任，故被告公司自當依兩
      造間買賣契約之約定辦理結算計價，扣除已估驗金額7,47
      9,114元（含稅，包括第一期至第五期之估驗款，分別為
      934,378元、130,292元及1,198,208元、2,385,045元、76
      2,974元、2,068,217元），被告公司尚積欠原告丙○○公
      司AC材料尾款金額7,350,718元；而已估驗金額7,479,114
      元中，原告丙○○公司尚有未領款154,813元（即已估驗
      金額7,479,114元，扣除被告德昌公司第一期至第五期已
      支付之估驗款，分別為779,110元、48,735元及1,084,093
      元、2,157,898元、1,871,244元，合計6,631,390元，再
      扣除下述之各分期保留款692,911元）；本件保留款金額
      為已估驗金額6,929,109元之10％即692,911元，被告德昌
      公司亦尚未給付。
    3.關於尾款部分，被告公司在原告丙○○公司尚有履約能力
      之情況下，無視兩造間之預訂買賣契約關係，另向他人訂
      購AC材料，致使原告丙○○公司無法依兩造約定全數提供
      AC材料，則原告丙○○公司就上開契約之部分不能給付，
      顯係因可歸責於被告公司之事由所致，原告丙○○公司並
      無可歸責之事由，爰依民法第267條規定，參酌由財政部
      各地區國稅局訂定，報請財政部備查之「同業利潤標準」
      ，以預拌混凝土製造業之同業利潤標準7％計算，原告丙
      ○○公司可向被告公司請求之金額為543,930元〔計算式
      ：（14,699,540－6,929,109）×7％＝543,930〕，則原
      告丙○○公司就尾款部分，暫先請求543,930元。其後更
      正為530,360元〔（14,699,540－7,122,966）×7％＝
      530,360〕。
    4.以上原告丙○○公司得向被告公司請求工程尾款（未稅）
      543,930元、各分期估驗未領款（含稅）154,813元與保留
      款（含稅）692,911元。原告丙○○公司就上開未領款及
      保留款合計847,724元（含稅）部分，已於95年1月25日當
      庭收受被告德昌公司開立票面金額488,559元支票乙張（
      中國農民銀行北屯分行、票號FAZ0000000、票載日期95年
      1月25日），逾此部分之金額359,165元，原告丙○○公司
      仍得請求。
    5.至就被告公司主張未到期保固金部分，原告丙○○公司不
      爭執，但對於金額有爭執，因須等全部工程之結算款確定
      後，才能確定保固金之金額，並非被告公司辯稱之138,58
      2元；且保固金要驗收後才起算保固期間，而本件究竟應
      由何時起算，原告丙○○公司有爭執。另原告丙○○公司
      否認有溢開發票並折讓76,427元之事實，但不爭執被告德
      昌公司所主張之裁判費抵銷部分，惟關於鑽心費用9,471
      元、AC材料試驗費32,970元等費用，業由原告丙○○公司
      付訖，否認被告公司有代付費用情事。
    (四)本院另案93年度建字第91號、臺灣高等法院臺中分院94年
      度建上易字第9號判決，係原告丙○○公司對於被告德昌
      公司請求返還定金事件，本件雖是依據同一份契約，但係
      請求尾款、未領款與保留款，故並非同一訴訟。
  三、證據：提出德昌公司公司基本資料影本1件、工程契約書
      （AC舖設工資）影本1件、預訂買賣契約書（AC材料）影
      本1件、被告德昌公司變更登記表及法定代理人乙○○之
      戶籍謄本正本各1件、同業利潤標準財政部92年度與93年
      度營利事業各業同業利潤標準資料影本1件為證。
貳、被告方面：
  一、聲明：
    (一)原告之訴及假執行之聲請均駁回。
    (二)如受不利判決，被告願供現金或等額之中央信託臺中分行
      可轉讓定期存單供擔保，請准免予宣告假執行。
  二、陳述：
    (一)關於原告明高公司之請求：
    1.就尾款部分：
      被告否認之，蓋依兩造間工程契約書之附件(二)特約事項第
      2.點載明「以實作數量為計價，配合工地進度施工，依甲
      方業主結算數量辦理竣工結算」等語，是兩造間為「實作
      實算」合約，即以實際施作之數量計價給付，至加註規範
      「依甲方業主結算數量辦理竣工結算」一語，僅在避免雙
      方就實際施作數量產生爭議時，合意以業主所計算之數量
      作為結算數量，非謂該段文義係無論原告明高公司有無實
      際施作合約數量，均得主張依據業主驗收數量辦理結算計
      價。且依工程契約書第8條約定：「甲方對本工程有隨時
      變更計劃及增減工程數量之權，乙方不得異議，對於增減
      數量，雙方參照本契約所定單價，依實作數量計算」等語
      ，除可證兩造間為實作實算合約外，被告更有權決定合約
      數量之增減變動，且最終價金之給付均視實作數量計價，
      殊不因為被告與其業主結算數量為何而有所差異或影響。
      況原告明高公司自始不否認其僅施作合約之部分數量，其
      既未實際施作合約之全部數量，自無理由向被告請求全部
      合約之工程款，而被告之契約義務不過是依據原告明高公
      司實際施作部分給付承攬報酬，並未積欠原告明高公司工
      程尾款，何來違約或其他可歸責之情事，且承攬契約關係
      ，縱被告有違反協力義務之情形，僅生民法第507條之承
      攬人得否解除契約之問題，亦無適用民法第267條規定之
      可能。
    2.另有關未領款與保留款部分：
      被告同意以36,000元計算，雖原告明高公司本仍有保固期
      間未屆至之問題，但被告為求息訟，不就此為期限利益之
      抗辯，而願意立即開立前揭數額之支票，並於95年1月25
      日庭訊時交付同額支票乙張（中國農民銀行北屯分行、票
      號FAZ0000000、票載日期95年1月25日），經原告明高公
      司收訖無誤。
    (二)關於原告丙○○公司之請求：
    1.原告丙○○公司就本件請求業對被告提起訴訟，經本院另
      案93年度建字第91號、臺灣高等法院臺中分院94年度建上
      易字第9號判決確定，故自不得再任意重行起訴。
    2.就尾款部分：
      被告否認之，蓋依兩造間預訂買賣契約書第18條規定，合
      約特約條款之效力優於合約條款之約定，而其附件所載者
      為特約條款，附件(二)特約事項第2.點載明「以實作數量為
      計價，配合工地進度交貨，依甲方業主結算數量辦理竣工
      結算」等語，是兩造間買賣契約之數量係依原告丙○○公
      司實際供料數量為準。至加註規範「依甲方業主結算數量
      辦理竣工結算」一語，僅在避免雙方就實際供料數量產生
      爭議時，合意以業主所計算之數量為依據。且預訂買賣契
      約書第8條第2項亦約定「乙方交貨數量以甲方工地實際使
      用數量為準」及第3項約定「契約簽訂後，乙方接獲甲方
      通知7日內，應按甲方指定地點、規格、數量交貨」，故
      原告丙○○公司實際得交貨之數量亦應以被告實際通知為
      準，而非如原告丙○○公司所稱以合約數量為據。又兩造
      間預訂買賣契約書之性質，類似於繼續性之供給合約，其
      目的在約束買方供料之單價，換言之，兩造雖事先約定一
      定數量及金額，但仍視買方實際上對於該項材料之需求而
      定，賣方則在合約數量範圍內不得調整單價，以避免買方
      在其承攬工程上受到物料單價波動之不利影響，此觀諸前
      揭買賣契約書第8條第2項及第3項約定之文義即得為證，
      可知兩造合約數量並非實際交易數量。被告業就原告丙○
      ○公司實際出貨AC材料數量扣除保留款後計價付清，則原
      告亦無請求預期利潤之可能。況原告丙○○公司未給付合
      約數量之材料，亦從未提出現實給付或催告被告請求交付
      材料之行為，被告不生遲延受領之情形，而無可歸責之事
      由，亦無適用民法第267條規定之餘地。倘認原告丙○○
      公司仍得請求全部之合約價金，被告亦得就原告丙○○公
      司應交付而未交付之AC材料部分，主張同時履行抗辯。
    3.關於未領款部分：
      原告丙○○公司所稱第一期已估驗款934,378元（發票日
      期為92年3月25日及發票號碼為SU00000000號）乃溢列76,
      427元，被告已開立等額之折讓單供原告丙○○公司沖抵
      ，自不得再行請求；第二期已估驗款130,292元（發票日
      期為92年4月8日及發票號碼為SU00000000號）並非本件契
      約之款項，而係兩造間就他買賣契約之款項，應予剔除，
      自不得再以該請款130,292元與被告已付款48,735元間之
      差額81,557元充列為所謂未領款；以上二者合計金額157,
      984元，已超過原告丙○○公司主張之未領款154,813元，
      足見原告丙○○此部分之請求並無理由。
    4.關於保留款部分：
      被告不爭執尚應給付原告丙○○公司各分期保留款金額76
      6,167元（含稅），然(1)依預訂買賣契約書第5條第2點末
      行起規定：「工程保留款核退方式：初驗合格退4％，正
      式驗收合格退4％，保固期滿退2％。」，本件保留款中尚
      包含已付之實作部分工程款2％之保固金計138,582元，由
      於本工程之保固期間長達3年，此亦得由合約附件(二)第9點
      所載可證，原告丙○○公司就本件交易所應負擔之保固期
      間尚未屆滿，本不得請求返還該保固金，而得自被告應給
      付原告丙○○公司之保留款中扣除；(2)上揭溢開發票數額
      76,427元，亦應扣除；(3)原告丙○○公司對被告所提本院
      另案93年度建字第91號、臺灣高等法院臺中分院94年度建
      上易字第9號訴訟，經本院84年度聲字第1908號民事裁定
      ，確定原告丙○○公司應賠償被告第二審訴訟費用額為23
      ,329 元，被告就此部分債權與應給付原告丙○○公司之
      保留款於相同數額內主張抵銷；(4)依兩造間預訂買賣契約
      書第9條第1項：「材料之檢驗如須委託其他機關辦理者，
      其檢驗手續之費用概由乙方負擔。」、合約附件(二)第3點
      「若有需要檢驗時費用皆由乙方自行負擔」及第6點「檢
      驗方法及單位與驗收標準以甲方業主要求為準」等規定，
      足見本件交易中如有任何材料檢驗費用支出時，應由原告
      丙○○公司負擔，且檢驗方法及單位則以被告業主要求為
      準，查被告應業主要求檢驗由原告丙○○公司供應之AC材
      料，實際上支出鑽心（即取樣）費用計9,471元，另AC材
      料試驗費計32,970元，二者合計42,441元，被告亦主張抵
      銷；以上合計被告應返還之保留款數額僅為488,559元，
      原告丙○○公司已於95年1月25日當庭收受被告開立同額
      支票乙張（中國農民銀行北屯分行、票號FAZ0000000、票
      載日期95年1月25日），是該部分亦不得再行請求。
  三、證據：提出臺灣高等法院臺中分院94年度建上易字第9號
      判決節錄及自行收納款項統一收據影本各1件、丙○○公
      司於他訴訟本院93年度建字第91號所提「民事起訴續補理
      由狀(一)」影本1件、本院93年度建字第91號判決影本1件、
      臺灣高等法院臺中分院94年度建上易字第9號判決影本1件
      、本院84年度聲字第1908號民事裁定影本1件、試驗費統
      一發票影本2件、鑽心費用請款明細表影本1件、試驗費請
      款明細表影本1件、折讓證明單影本1件為證。
參、兩造爭執事項：
  一、原告明高公司是否還有工程尾款40,761元（原主張金額為
      41, 031元）未領？
  二、原告丙○○公司是否還有工程保留款、未領款359,165元
      未領？
  三、原告丙○○公司是否尚有工程尾款530,360元（原主張金
      額為543,930元）未領？
肆、本院判斷：
  一、就原告公司得否請求對待給付（即工程尾款）部分：
    (一)按民法第225條第1項規定：「因不可歸責於債務人之事由
      ，致給付不能者，債務人免給付義務。」又同法第267條
      第1項規定：「當事人之一方因可歸責於他方之事由，致
      不能給付者，得請求對待給付。但其因免給付義務所得之
      利益或應得之利益，均應由其所得請求之對待給付中扣除
      之。」又民事訴訟法第277條：「當事人主張有利於己之
      事實者，就其事實有舉證之責任。但法律別有規定，或依
      其情形顯失公平者，不在此限。」故依法原告主張其因可
      歸責於被告之事由，致其無法履行契約，而得依民法第26
      7條第1項之規定，請求被告為對待給付乙節，自應由原告
      負舉證之責任。
    (二)原告主張原告明高公司向被告公司承包三之二標工程，而
      由原告丙○○公司負責提供材料，原告明高公司、丙○○
      公司並於91年8月27日分別與被告公司簽訂工程契約書（
      AC舖設工資，約定工程款776,880元）、預訂買賣契約書
      （AC材料，約定契約總價14,699,540元）等事實，已為兩
      造所不爭執，復據原告提出契約書二份為證，自堪信為真
      實。
    (三)本件原告復主張：被告曾另向原告丙○○公司以外之廠商
      訂購上開三之二標工程所需之ＡＣ材料乙情，亦為被告所
      不爭執，然以其係為免原告丙○○糕司無法依約提供ＡＣ
      材料，始與其他廠商締約，此種作法乃營建工程實務所常
      見等語置辯。惟查：
    1.原告丙○○公司與被告公司所簽訂上開契約附件（一）明
      定被告向原告丙○○公司預訂「粗級配ＡＣ底層材料」及
      「密級配ＡＣ面層材料」二項建材之數量分別為「3059」
      與「5573」，金額各為5,169,710元及9,529,830元，惟被
      告實際向原告丙○○公司購買之上述二項建材數量僅有「
      1804」及「2269.21」，金額則為3,048,760元及3,880,34
      9元，與被告依上開契約預定應向原告丙○○公司購買之
      建材數量相去甚遠，有卷附前述預訂買賣契約書及單項工
      程完工驗收比較表各一件足憑（附本院93年度建字第91號
      民事卷）。
    2.雖兩造於該契約附件（二）第２項約定：「以實作數量為
      計價，配合工地進度交貨，依甲方（按即被告）業主結算
      數量辦理竣工結算」，然此應係兩造預慮被告施作上開三
      之二標工程所需ＡＣ材料究為若干，於施工完畢前無從準
      確估計，為免實際交易之數量與上開附件（一）所載之數
      量有所出入，而為此項約定，申言之，被告就前述工程所
      需ＡＣ材料，在上開契約附件（一）所示數量之範圍內，
      應依約向原告訂購，至其應給付原告之價金為何，則按附
      件（二）第２項約款，依其實際訂購數量而決定。乃被告
      竟僅向原告丙○○公司購買遠少於該契約附件（一）所示
      數量之ＡＣ材料，其餘材料則另向其他廠商訂購，自有違
      兩造間之約定。而被告上開所辯顯係指稱因原告丙○○公
      司無法履約，其迫不得已始另向其他廠商訂購ＡＣ材料，
      惟被告就原告丙○○公司無法依兩造間約定如數給付ＡＣ
      材料一事未能舉證以實其說，其所為上述抗辯自難採憑。
    3.承上所述，本件被告在原告丙○○公司尚有履約能力之情
      況下，無視兩造間之契約關係，另向他人訂購ＡＣ材料，
      致使原告丙○○公司無法依兩造約定全數提供ＡＣ材料予
      被告，則原告丙○○公司就上開契約之部分不能給付，顯
      係因可歸責於被告之事由所致，原告丙○○公司本身則無
      可歸責之事由。再者，上開事情並導致原告明高公司無法
      依兩造工程契約約定全數而為施工，則原告明高公司就上
      開契約之部分不能給付，顯亦係因可歸責於被告公司之事
      由所致，原告明高公司自亦無可歸責之事由，應足認定。
    4.末查，就原告明高公司部分，被告雖抗辯：於定作人（即
      本件被告）不為協力時，僅生民法第507條之承攬人（即
      本件原告明高公司）得否解除契約之問題，要無同法第26
      7條之適用云云。然查民法第507條係規定定作人不為其協
      力行為時，承攬人得定相當期限，催告定作人為該協力行
      為；而於定作人不於期限內為該協力行為時，承攬人得解
      除契約，並得請求定作人賠償損害。該條規定應係於承攬
      工作尚有因定作人之協力而得完成之可能而言，倘承攬工
      作已可歸責於定作人之事由，致承攬人不能為給付以完成
      承攬工作時，應解為承攬人得逕依民法第267條之規定行
      使其權利，殊無需再為無意義之催告行為而後再行使解除
      權，成並讓法律關係趨於複雜化。就本件而言，系爭工程
      業已因被告另請他人完成工作並經業主驗收完畢，原告明
      高公司就後續未完成之工作，已無再自行完成之可能，故
      其不依民法第507條之規應行使權利，而逕依民法第267條
      之規定行使權利，要無不可，附予敘明。
    (四)綜上說明，本件原告依民法第267條第1項之規定，請求被
      告公司為對待給付（惟應扣除其因免給付義務所得之利益
      或應得之利益），自屬有據。而本件原告公司所得請求之
      對待給付，本係指系爭契約所定之工程尾款，然因原告公
      司有免為給付義務之故（即原告丙○○公司免交付ＡＣ材
      料之義務，原告明高公司免為施工之義務），於扣除原告
      公司因免給付義務所得之利益（即免給付義務所未支出之
      成本），即屬本件原告公司依上開規定得請求被告給付者
      。就本件而言，因原告公司就系爭契約已不能履行，其所
      節省之支出為若干，計算上實屬困難，從而原告主張依財
      政部各地區國稅局訂定，報請財政部備查之「同業利潤標
      準」，以計算原告所得請求之對待給付，應屬可採。從而
      ，1.就原告明高公司部分：以營造業（道路工程）之同業
      利潤標準10％計算，原告明高公司可向被告公司請求之金
      額為40,761元〔（000000-000000）×10％＝40761元〕；
      2.就原告丙○○公司部分：以預拌混凝土製造業之同業利
      潤標準7％計算，原告丙○○公司可向被告公司請求之金
      額為530,360元〔（14,699,540－7,122,966）×7％＝530
      ,360 〕。
  二、就原告丙○○公司得否再請求工程保留款、未領款359,16
      5元部分：
    (一)原告丙○○公司主張其就工程保留款及未領款，尚得向被
      告請求847,724元（含各分期保留款692,911元及未領款15
      4,813元），而被告於訴訟中給付488,559元，故原告丙○
      ○公司尚得再請求被告給付359,165元等語。經查：
    1.就各分期保留款692,911元部分：
      (1)就原告丙○○公司所主張之692,911元保留款，被告就
        該金額並不爭執，然於經確認後，則於94年12月23日以
        民事答辯五狀陳稱不爭執尚應給付原告丙○○公司各分
        期保留款金額766,167元等語。然主張就該保留款應扣
        除原告丙○○公司所溢列及被告所主張抵銷之金額，包
        括原告丙○○公司第一期估驗款溢列76,427元、被告代
        墊費用42,441元（含AC材料之鑽心取樣費用計9,471元
        ，另AC材料試驗費計32,970元）、原告丙○○公司應賠
        償被告之他案訴訟裁判費23,329元（本院94年度聲字第
        1908號裁定）後，尚餘627,141元（按000000-00000-00
        000-00009=623,970元，然被告於本件則以627,141元計
        算，高於623,970元，對原告丙○○公司而言，並無不
        利，故本件逕以627,141元計算，尚無不可），又依合
        約尚須扣除保固金138,582元（因於保固期限內，原告
        丙○○公司不得請求返還），本件原告得請求之金額為
        488,559元，而原告丙○○公司於訴訟中已收受該488,5
        59元，是該部分亦不得再行請求等語。
      (2)本上所述，本件應予審究者，係被告所主張上開扣款（
        含抵銷）事由，是否有據？查原告丙○○公司所稱第
        一期已估驗款934,378元（發票日期為92年3月25日及發
        票號碼為SU00000000號）因溢列76,427元，被告已開立
        等額之折讓單供原告丙○○公司沖抵乙情，業據被告提
        出營業人折讓證明單為證，自堪信為真實；就被告代
        墊費用42,441元（含AC材料之鑽心取樣費用計9,471元
        ，另AC材料試驗費計32,970元）部分，被告就上開代墊
        費用，業據被告提出統一發票二紙、世桓台中實驗室請
        款明細表一紙為證（附947年11月18日答辯四狀附件三
        ）。原告丙○○公司固陳稱：否認被告所代墊上開費用
        與原告施作之程有關，且原告方面就有關試驗，都已自
        行送驗云云，然原告丙○○公司就其此自行送驗之事實
        ，則未能舉證證明之，故原告丙○○就其應支付相關取
        樣及試驗費用乙節，既不爭執，而其復未能證明確有支
        付該費用，則依被告所提資料，自應認被告確有代墊該
        費用，依約自應得向原告丙○○公司請求償還，故被告
        主張本件應扣除該代墊費用42,441元，並於本件訴訟中
        主張抵銷，自屬可採。就他案訴訟裁判費23,329元（
        本院94年度聲字第1908號裁定）之抵銷部分，原告丙○
        ○公司對於此部分之抵銷金額，已當庭表示不爭執，故
        被告主張抵銷該裁判費23,329元，洵屬有據。就保固
        金138,582元部分，原告丙○○公司就未到期之保固金
        應予扣除乙節，已不爭執（本院95年1月25日言詞辯論
        筆錄），然對於金額部分則表示有所爭執。惟查，依兩
        造所簽預訂買賣契約書第5條第2點末行起規定：「工程
        保留款核退方式：初驗合格退4％，正式驗收合格退4％
        ，保固期滿退2％。」，本件保留款中尚包含已付之實
        作部分工程款2％之保固金計138,582元（依原告原主張
        已估驗金額6,929,109元x2％=138,582元），故依原告
        丙○○公司之主張，本件應暫先扣除之保固款以138,58
        2元計算，自與兩造之契約相符，原告丙○○公司故陳
        稱對保固金額有所爭執，惟未能提出與契約相符之計算
        方法，其空言主張不服，自無足取。
      (3)綜上所述，本件被告所主張上開扣款（含抵銷）事由，
        均屬有據，則本件原告得請求之金額為488,559元，而
        原告丙○○公司亦於訴訟中已收受該488,559元，則其
        再主張被告尚應給付工程保留款乙節，為無理由，應予
        駁回。至於就系爭工程，被告雖對原告丙○○公司尚有
        138,582元之工程保留款未付，然該金額既係保固金，
        依兩造之契約，原告丙○○公司亦僅得於系爭工程之保
        固期滿後，再向被告請求給付該138,582元保固金，附
        此敘明。
    2.就未領款154,813元部分：
      就原告丙○○公司所主張之未領款，被告則以：原告丙○
      ○公司所稱第一期已估驗款934,378元（發票日期為92年3
      月25日及發票號碼為SU00000000號）乃溢列76,427元，被
      告已開立等額之折讓單供原告丙○○公司沖抵，自不得再
      行請求；第二期已估驗款130,292元（發票日期為92年4月
      8日及發票號碼為SU00000000號）並非本件契約之款項，
      而係兩造間就他買賣契約之款項，應予剔除，自不得再以
      該請款130,292元與被告已付款48,735元間之差額81,557
      元充列為所謂未領款；以上二者合計金額157,984元，已
      超過原告丙○○公司主張之未領款154,813元等語置辯。
      被告上開所辯，業據被告提出營業人折讓證明單為證（附
      94年12月23日答辯五狀證六），自堪信為真實；再者，依
      該折讓單所載原告丙○○公司92年4月8日所出具之發票號
      碼係SU00000000號（品名為瀝青混凝土及施工費），該發
      票號碼與原告丙○○公司所請求第二期工程估驗款之發票
      號碼相符，故被告抗辯該SU00000000號非本件契約之款項
      ，原告不得以該請款130,292元與被告已付款48,735元間
      之差額81,557元充列為所謂未領款等語，自屬有據。而就
      上開二金額合計為157,984元（76427+81557=157984元）
      ，已超過原告丙○○公司主張之未領款154,813元。綜上
      所述，原告丙○○公司就未領款之請求，尚屬無據。
  三、綜合上述，本件原告依民法第267條之規定，起訴請求被
      告給付原告明高公司40,761元，原告丙○○公司530,360
      元，於法有據，自應准許。至於原告依兩造契約之約定請
      求被告給付工程款（包括尾款、保留款及未領款），則屬
      無據，應予駁回。
  四、從而，原告本於民法第267條之規定，起訴請求被告給付
      原告明高公司40,761元，原告丙○○公司530,360元，及
      均自94年6月21日（支付命令送達翌日）起至清償日止，
      按週年利率百分之五計算之利息，為理由，應予准許，其
      逾此部分之請求，為無理由，應予駁回。
  五、本件係所命給付金額，就原告明高公司部分，係未逾五十
      萬元之判決，爰依職權宣告假執行，並依被告聲請定相當
      擔保金額免為假執行。又就原告丙○○公司部分，兩造均
      陳明願供擔保請求宣告假執行及免為假執行，爰分別酌定
      相當擔保金額，准許之。至原告二人敗訴部分，其假執行
      聲請即失所附麗，應併予駁回。
伍、據上論結，本件原告之訴為一部有理由，一部無理由，依民
    事訴訟法第79條、第389條第1項第5款、第390條、第392條
    ，判決如主文。
中    華    民    國    95    年     3    月    17    日
                  民事第三庭    法  官  李 悌 愷
以上正本係照原本作成。
如對本判決上訴，須於判決送達後20日內向本院提出上訴狀。
中    華    民    國    95    年    3     月    20    日
                                書記官


司法院資訊處製作；財團法人民間司法改革基金會備份。
